【裁判字號】    98,消債更,577
【裁判日期】    980511
【裁判案由】    聲請更生程序
【裁判全文】
臺灣高雄地方法院民事裁定           98年度消債更字第577號
聲  請  人  甲○○
上列當事人因消費者債務清理事件聲請更生，本院裁定如下：
    主  文
聲請駁回。
聲請費用新台幣壹仟元由聲請人負擔。
    理      由
一、聲請意旨略以：聲請人前未曾依「中華民國銀行公會會員辦
    理消費金融案件無擔保債務協商機制」請求共同協商債務清
    償方案，後於消費者債務清理條例施行後，乃向最大債權金
    融機構即中國信託商業銀行股份有限公司請求協商而未成立
    ，而聲請人對金融機構所負之債務計達新臺幣（下同）2,11
    3,576 元，惟聲請人於鷹興印刷有限公司任職，因景氣不好
    ，業務量減少，收入減少至每月薪資所得約為22,000元，扣
    除每月必要生活費用約21,474元後僅餘526 元，無法負擔還
    款方案，有不能清償債務之情事。又聲請人所負無擔保或無
    優先權之債務總額未逾1200萬元，且未經法院裁定開始清算
    程序或宣告破產，爰依法聲請更生等語。
二、按「為使負債務之消費者得依本條例所定程序清理其債務，
    以調整其與債權人及其他利害關係人之權利義務關係，保障
    債權人之公平受償，謀求消費者經濟生活之更生及社會經濟
    之健全發展，特制定本條例。」、「債務人不能清償債務或
    有不能清償之虞者，得依本條例所定更生或清算程序，清理
    其債務」，消費者債務清理條例第3 條定有明文。是消費者
    債務清理條例之立法，其中心思想乃認陷於經濟上困境之消
    費者若任其於惡性循環之債務窘境中自生自滅，其將衍生嚴
    重之社會問題，致難以維持安定之社會經濟秩序，故有予之
    分別情形依更生或清算之程序清理其債務之必要，藉以妥適
    調整其與各相關債權人等間之權利義務關係，以謀求消費者
    經濟生活之更生機會，從而健全社會經濟發展。惟私法上之
    債之關係，係以當事人間之信賴關係為基礎，為社會經濟組
    織之重要支柱。當事人於以法律行為追求自己之利益之際，
    亦應顧及對方之利益，並考量債權債務在社會上之作用，本
    於誠實及信用之原則，行使其債權及履行其債務。故債務人
    之消費者欲以上開條例為其所負義務之調整者，自應本於誠
    信原則之本旨，僅在其不能清償債務或有不能清償之虞而使
    其陷於經濟上之困境時始得准許之，以避免其藉此善意之立
    法而惡意圖謀減免債務，致使社會陷於道德之危險，並因此
    使信用緊縮而造成社會經濟之動盪。
三、聲請人主張前向最大債權金融機構即中國信託商業銀行請求
    共同協商債務清償方案，惟於民國97年8 月8 日業經該銀行
    通知協商不成立，有該通知書乙紙在卷可稽，則依前揭條文
    規定及說明，其自應有不能清償債務或有不能清償之虞，且
    此情形業使其陷於經濟上之困境時，法院始須准之進行更生
    或清算。
四、聲請人固以其對金融機構因消費借貸所負之債務計達2,113,
    576 元，於扣除生活必要費用、與二位姊姊共同支付雙親之
    扶養費、房貸、車貸、稅賦等費用後，已無法履行任何協商
    還款，並提出債權人清冊、財產及收入狀況說明書、土地謄
    本、建物謄本、戶籍謄本、聲請人綜合所得稅各類所得資料
    清單及財產歸屬資料清單、財團法人金融聯合徵信中心當事
    人綜合信用報告、前置協商不成立通知書、臺灣高雄地方法
    院民事執行處函、勞工保險被保險人投保資料表、員工職務
    證明書、存摺明細、收據、帳單等件為證，惟查：
(一)聲請人戶籍地位於高雄縣大寮鄉○○路6 之27號5 樓，有戶
    籍謄本在卷可憑，參酌內政部公告97年度高雄縣每人每月最
    低生活費用（含食、衣、住、行、育、樂費用）為9,829 元
    等情，則聲請人每月基本生活開銷於9,829 元內，扶養雙親
    之每月支出3,000 元（與二位姊姊各負擔三分之一，參卷第
    8 頁），共12,829元，核屬必要。至聲請人雖另提出稅賦、
    水電費、交通費用等其他費用，然因各該費用已包含於9,82
    9 元必要費用之內，參以聲請人既因負債增加及收入減少，
    本應樽節支出而不得享有高於常人之生活水準，故上開交通
    費（油錢）等之支出，難認為必要費用，併此敘明。
(二)次查聲請人名下有房屋兩幢、土地一筆值約93萬元、另有汽
    車一部。如以聲請人協商時自承每月收入為30,000元，有前
    置協商收入切結書附卷可稽，扣除每月必要生活費用12,829
    元（9,829 ＋3,000 ＝12,829），尚餘17,171元可供運用，
    惟於向中國信託商業銀行申請前置協商時，卻不同意該銀行
    所提利率5%，每月清償11,000元之還款方案，此有業銀行97
    年8 月8 日前置協商不成立通知書附卷足憑（卷第28頁），
    足見聲請人尚乏積極協商誠意，要與消費者債務清理條例前
    開調整債權人、債務人權利義務，應本諸誠信原則為之之精
    神及立法理由有違。況縱令以聲請人現在主張每月收入22
    ,000 元 計算，依聲請人債務總額為211 萬餘元，有債權人
    清冊可稽（卷第9 頁），惟其既有上開價值約93萬餘元之財
    產（未計算汽車價值），則其實際債務約為118 萬元。若以
    聲請人每月扣除必要費用，尚餘9,171 元可資清償債務，則
    約於10年內即可清償完畢，以聲請人為65年出生，於累積相
    當工作經驗，收入更豐，更可能縮短清償期限，應認聲請人
    亦無不能清償或不能清償之虞。從而，聲請人聲請本院准予
    更生，依上開事證及本院調查結果，即難認有據，應予駁回
    。
五、依消費者債務清理條例第8 條、第15條，民事訴訟法第78條
    ，裁定如主文。
中    華    民    國    98    年    5     月    11    日
                  民事第一庭   法  官   黃國川
以上為正本係照原本作成。
如不服本裁定，應於裁定送達後10日內，以書狀向本院提出抗告
，並繳納抗告費新臺幣1千元。
中    華    民    國    98    年    5     月    11    日
                            書  記  官  林芊蕙


司法院資訊處製作；財團法人民間司法改革基金會備份。
